臺灣高等法院臺南分院民事判決　95年度上更(一)字第34號
上　訴 人　 玄○○
訴訟代理人　林芳榮　　律師
複　代理人　吳秋永　　律師
視同上訴人　亥○○
　　　　　　天○○
　 　　　　 酉○○
被　上訴人　宇○○
 　　　　　 乙○○
 　　　　　 戊○○
 　　　　　 己○○
　　 　　　 午○○
　　 　　　 丙　○（原名沈進來）
　　　　　　巳○○
　　　　　　地○○
　　　　　　宙○○
上二人共同
訴訟代理人　陳適庸　　律師
被　上訴人　丑○○（寅○○之承受訴訟人）
　　　　　　丁○○（寅○○之承受訴訟人）
　　　　　　卯○○（寅○○之承受訴訟人）
　　　　　　庚○○（寅○○之承受訴訟人）
　　　　　　未○○（寅○○之承受訴訟人）
　　　　　　甲○○○（寅○○之承受訴訟人）
　　　　　　辛○○
　　　　　　黃○○○（辰○○之承受訴訟人）
　　　　　　癸○○（辰○○之承受訴訟人）
上二人共同
訴訟代理人　壬○○
上列當事人間請求履行契約事件，上訴人對於中華民國九十二年
二月二十七日臺灣嘉義地方法院第一審判決（九十一年度訴字第
四七五號）提起上訴，判決後經最高法院第一次發回更審，本院
於九十六年八月二十一日言詞辯論終結，判決如下：
      主      文
原判決除確定部分外廢棄。
被上訴人應協同上訴人就坐落嘉義縣朴子市○○○段八０五號，
地目：建，面積０‧二一二九公頃就後附分割協議方案「即編號
Ａ部分面積０‧０二０四五八公頃，分歸被上訴人丑○○、丁○
○、卯○○、庚○○、未○○、甲○○○、辛○○共同取得，並
保持公同共有；編號Ｂ部分面積０‧０二０四五八公頃，分歸被
上訴人黃○○○、癸○○共同取得（即癸○○二分之一、申○○
、子○○各四分之一）保持共有；編號Ｃ部分面積０‧０二０四
五八公頃，分歸被上訴人巳○○取得；編號Ｄ部分面積０‧０二
０一五八公頃及編號Ｄ2部分面積０‧０００九三八公頃，分歸
上訴人玄○○取得；編號Ｅ部分面積０‧００七一公頃及編號Ｄ
1部分面積０‧００三０一二公頃，分歸被上訴人戊○○取得；
編號Ｆ部分面積０‧０一０五四九公頃，分歸被上訴人己○○、
午○○、丙○（即沈進來）共同取得，並按應有部分各三分之一
之比例保持共有；編號Ｇ部分面積０‧０二０一三八公頃，分歸
被上訴人地○○取得；編號Ｈ部分面積０‧０二０一三八公頃，
分歸被上訴人宙○○取得；編號Ｊ部分面積０‧０一六０二七公
頃、編號Ｊ1部分面積０‧０００六六六公頃及編號Ｊ2部分面積
０‧００三四四六公頃，分歸被上訴人宇○○取得；編號Ｉ部分
面積０‧０二０一三八公頃，分歸視同上訴人亥○○、天○○、
酉○○共同取得，並按應有部分各三分之一之比例保持共有；編
號Ｋ部分面積０‧０００四三六公頃，分歸被上訴人乙○○取得
；編號Ｌ部分面積０‧０二八七八０公頃，供水溝、道路使用，
由兩造按原應有部分比例保持共有」，辦理分割登記。
第一、二審及發回前第三審訴訟費用，由兩造按應有部分比例負
擔。
      事      實
甲、上訴人部分：
壹、上訴人玄○○方面：
一、聲明：(一)原判決廢棄。(二)兩造共有坐落嘉義縣朴子市○○○
    段八０五號、地目建、面積二一二九平方公尺（下稱系爭土
    地），其協議分割方法如附圖丙案（即嘉義縣朴子地政事務
    所民國九十六年二月六日複丈成果圖）所示。
二、陳述：除與原判決及本院前審判決記載相同者，茲引用之外
    ，補稱：
  (一)系爭土地為兩造所共有，應有部分為被上訴人巳○○、辰○
    ○、寅○○各九分之一，上訴人玄○○一九二分之二二，戊
    ○○三八四００分之二一０九，地○○、宇○○、宙○○各
    六四分之七，己○○、午○○、丙○各一一五二分之二二，
    亥○○、天○○、酉○○各一九二分之七，因辰○○已死亡
    ，其應有部分由癸○○繼承十八分之一，申○○、子○○則
    以買受而登記各三六分之一，寅○○亦已死亡，由丑○○、
    丁○○、卯○○、庚○○、未○○、甲○○○、辛○○公同
    繼承，亥○○之應有部分已因買賣移轉天○○，天○○變為
    一九二分之一四，有土地登記謄本可證。
  (二)系爭土地，被上訴人巳○○曾提起分割共有物之訴，經原審
    法院八十八年度訴字第一四七號判決，被上訴人地○○、宙
    ○○不服提起上訴，經本院以九十一年上易字第五號判決本
    於「兩造就系爭共有土地，既已有分割協議，欠缺權利保護
    要件」為理由，駁回巳○○提起之分割共有物之訴訟確定。
    該判決既已確定，自有既判力，兩造均應受拘束。上訴人為
    求解決問題，乃提起本件「履行分割契約之訴」，原審判決
    竟以「兩造所定分割合約書既未標明任何建物，亦未有面積
    、位置之測量，也未就被占用之土地應如何之合意，分割協
    議無法有效成立」，而駁回上訴人之訴，顯誤解上開確定判
    決之拘束力。
  (三)本件兩造之協議分割方案，均係按共有人使用之位置，按各
    共有人應分配面積為分配，被上訴人丑○○、丁○○、卯○
    ○、庚○○、未○○、甲○○○、辛○○，及癸○○，申○
    ○、子○○，占用多出之部分，分給被上訴人戊○○，被上
    訴人巳○○占用多出之部分，分給上訴人玄○○，被上訴人
    宙○○、地○○、戌○○，分配在其等所要求分配之位置，
    又劃出一條道路供被上訴人宙○○、地○○、戌○○，作為
    進出道路，堪稱極為公平，且避免補償分配因價格難以認定
    所生之不公平現象。
三、證據：除援用第一審及本院前審所提證據外，補提出分割方
    案圖、兩造目前使用現況圖、土地登記謄本、嘉義縣朴子地
    政事務所九十五年十二月複丈成果圖影本、寅○○之繼承系
    統表、除戶謄本、戶籍謄本、辰○○之繼承系統表、除戶謄
    本、戶籍謄本4件、臺灣嘉義地方法院九十五年十一月二十
    四日嘉院龍民強九五繼字第一一００號拋棄繼承准予備查函
    及拋棄繼承人姓名等件為證。
貳、視同上訴人亥○○、天○○、酉○○等人未於本件言詞辯論
    期日到場，亦未於準備程序到場或提出書狀作何聲明陳述。
乙、被上訴人方面：
壹、被上訴人地○○、宙○○方面：
一、聲明：同意履行分割協議。
二、陳述：同意依照附圖丙案分割方法辦理。
貳、被上訴人巳○○、丁○○、癸○○、申○○、子○○方面：
一、聲明：同意履行分割協議。
二、陳述：同意照丙案分割系爭土地，並保持共有。
參、被上訴人戊○○方面：
一、未於言詞辯論期日到場，其前次言詞辯論期日到場之聲明及
    陳述：
二、聲明：願辦理分割登記。
三、陳述；依照附圖丙案分割系爭土地，伊分到Ｄ1之九坪土地
    ，無法利用，就該部分不要分土地，請求分給別人，但由該
    人給予補償，請求分配到Ｃ、Ｄ之間之土地等語。
肆、被上訴人宇○○、乙○○、己○○、午○○、丙○、丑○○
    、卯○○、庚○○、未○○、甲○○○、辛○○等人，未於
    言詞辯論期日到場，亦未於準備程序到場或提出書狀作何聲
    明陳述。
丙、本院依職權調取嘉義地方法院九十五年度繼字第一一００號
    壬○○等五人與辰○○間拋棄繼承事件全卷一宗。
      理      由
一、按共有物之協議分割，係以消滅各共有人就共有物之共有關
    係為目的，應由共有人全體參與分割之協議及履行，因之共
    有人請求他共有人履行協議分割契約，其訴訟標的對於共有
    人全體必須合一確定，應由共有人全體一同起訴或被訴，當
    事人之適格始無欠缺，故其所為應受判決事項之聲明，應為
    命各共有人依協議分割契約所訂分割方法協同辦理分割登記
    ，始能達消滅各共有人就共有物共有關係之目的（最高法院
    九十年十月三十日第十二次民事庭會議決議參照）。又按訴
    訟標的對於共同訴訟之各人必須合一確定者，共同訴訟中一
    人之上訴，其效力及於全體，此觀諸民事訴訟法第五十六條
    第一項第一款規定亦明。本件上訴人玄○○、亥○○、天○
    ○、酉○○起訴請求履行分割契約之訴，依首開說明，其訴
    訟標的對於共同訴訟之各人必須合一確定，是上訴人玄○○
    一人上訴之效力，及於同造之亥○○、天○○、酉○○，爰
    將之併列為視同上訴人，合先敘明。
二、上訴人亥○○、天○○、酉○○經合法通知，未於最後言詞
    辯論期日到場，核無民事訴訟法第三百八十六條所列各款情
    形，爰依被上訴人地○○、宙○○之聲請，由其一造辯論而
    為判決；另被上訴人宇○○、乙○○、戊○○、己○○、午
    ○○、丙○、巳○○、丑○○、丁○○、卯○○、庚○○、
    未○○、甲○○○、辛○○、黃○○○、癸○○經合法通知
    ，未於最後言詞辯論期日到場，核無民事訴訟法第三百八十
    六條所列各款情形，爰依上訴人玄○○之聲請，由其一造辯
    論而為判決。
三、又按訴訟繫屬中為訴訟標的之法律關係雖移轉於第三人，於
    訴訟無影響。民事訴訟法第二百五十四條第一項定有明文。
    所謂於訴訟無影響，係指原告或被告不因為訴訟標的之法律
    關係移轉於第三人，而影響關於為訴訟標的之法律關係要件
    而言（最高法院四十四年臺上字第一０三九號判例參照）。
    易言之，依當事人恆定之原則，訴訟繫屬中為訴訟標的之法
    律關係，縱移轉於第三人，於訴訟標的法律關係之要件並不
    受影響，當事人不因而喪失訴訟之權能。查：本件起訴時之
    原共有人即被上訴人宇○○於本件訴訟繫屬中之九十四年三
    月十一日，將其就系爭土地之應有部分，基於買賣原因辦理
    移轉登記予戌○○；另起訴時之原共有人辰○○（於九十五
    年九月二十五日死亡，其承受訴訟部分，詳見後(三)之說明）
    亦於本件訴訟繫屬中之九十五年八月二十五日，將其就系爭
    土地之應有部分，基於買賣原因辦理移轉登記予其次男癸○
    ○、其孫申○○、子○○（長男壬○○之子女）；又起訴時
    之原共有人亥○○，亦於本件訴訟繫屬中之九十五年一月二
    十四日，將其就系爭土地之應有部分，基於贈與原因辦理移
    轉登記予天○○，此有土地登記謄本在卷可稽（見本院卷第
    一一一、一一四至一一五頁），本件受讓人戌○○、癸○○
    、申○○、子○○、天○○既未經兩造同意承當訴訟，依當
    事人恆定原則，仍應列原共有人為本件當事人，是本件被上
    訴人宇○○、視同上訴人亥○○仍為本件之當事人。上訴人
    玄○○以被上訴人宇○○就系爭土地之應有部分移轉登記予
    戌○○，而逕列戌○○為當事人，且未列視同上訴人亥○○
    為本件當事人，自有未合，應予敘明。
四、又共有人寅○○於訴訟繫屬之九十三年八月十七日死亡，其
    繼承人為丑○○、丁○○、卯○○、庚○○、未○○、甲○
    ○○、辛○○，有寅○○之遺產繼承系統表、戶籍謄本可稽
    （見本院卷第二九三至二三一頁）；共有人辰○○於訴訟繫
    屬後之九十五年九月二十五日死亡，其繼承人為其配偶黃○
    ○○及次男癸○○二人，長男壬○○、長女朱沈春梅、沈秋
    香、沈惠賢均已拋棄繼承，申○○、子○○係其孫，並無繼
    承權，有辰○○之繼承系統表附於臺灣嘉義地方法院九十五
    年度繼字第一一００號拋棄繼承案卷可稽，已經本院調取上
    開卷宗查明。則上訴人玄○○聲明寅○○之繼承人丑○○、
    丁○○、卯○○、庚○○、未○○、甲○○○、辛○○，及
    辰○○之繼承人黃○○○、癸○○承受訴訟，經核並無不合
    ，應予准許。
五、查上訴人主張，坐落嘉義縣朴子市○○○段八０五號、地目
    建，面積０‧二一二九公頃土地，為兩造所共有，被上訴人
    巳○○、辰○○、寅○○各九分之一，上訴人玄○○一九二
    分之二二，戊○○三八四００分之二一０九，地○○、宇○
    ○、宙○○各六四分之七，己○○、午○○、丙○各一一五
    二分之二二，亥○○、天○○、酉○○各一九二分之七，被
    上訴人乙○○應有部分之前手為被上訴人戊○○，被上訴人
    巳○○前手為訴外人沈啟明，共有人或其前手曾於八十五年
    間，就系爭土地成立分割協議，訂立「分割合約書」，約定
    ：「依照各共有人現況使用位置分割分配取得，各共有人依
    現況分割取得，如有超額坪數，是舊平房房屋應無條件拆厝
    還地，若是已經建築樓房佔用超額坪數時超額之共有人應每
    坪為六萬元正補貼給予短少坪數之共有人，並負擔繳納增值
    稅」之事實，已據提出土地登記簿謄本、分割合約書為證，
    且為被上訴人所不爭執，堪信為真實。又被上訴人巳○○就
    系爭土地，曾於八十八年間對其他共有人，提起分割共有物
    之訴，經原審法院八十八年度訴字第一四七號判決准予裁判
    分割，被上訴人地○○、宙○○不服該判決提起上訴，經本
    院以九十一年上易字第五號判決以「兩造就系爭共有土地，
    既已有分割協議，欠缺權利保護要件」為理由，駁回巳○○
    之分割共有物之訴訟確定，亦有各該判決附卷可按（原審卷
    第十至二十頁）。該判決既已確定，又該判決乃分割共有物
    之物權訴訟，依民事訴訟法第四百零一條第一項規定，對兩
    造及共有物之繼受應有部分之新共有人而言，即有既判力，
    均應受該確定判決之拘束，法院亦不得為與該判決不同之認
    定，是本院亦應受上開判決認定之拘束，即應認兩造及應有
    部分之繼受人就系爭土地已有分割協議，均應受該協議之拘
    束，不得再訴請裁判分割。
六、查：
  (一)系爭土地原共有人宇○○、地○○、宙○○、酉○○、戊○
    ○（於八十八年七月八日將其應有部分三八四００分之九一
    出售予乙○○）、辰○○、寅○○、亥○○、天○○、沈啟
    明（八十六年六月十二日將應有部分九分之一出售予巳○○
    ）、玄○○、己○○、午○○、沈進來，就系爭土地係於八
    十五年間訂立系爭分割合約書，此為地○○、宙○○、巳○
    ○、丁○○、癸○○、戊○○所不爭執，且經本院另案確定
    判決所認定，自屬可信。
  (二)按共有人於與其他共有人訂立共有物分割或分管之特約後，
    縱將其應有部分讓與第三人，其分割或分管契約，對於受讓
    人仍繼續存在者，最高法院著有四十八年度台上字第一０六
    五號判例可資參照，司法院大法官會議第三四九號雖進而解
    釋認：就維持法律秩序之安定性而言，上開判例意旨固有其
    必要，惟應有部分之受讓人若不知悉有分管契約，亦無可得
    而知之情形，受讓人仍受讓與人所訂分管契約之拘束，有使
    善意第三人受不測損害之虞，而與憲法保障人民財產權之意
    旨有違，然則自反面言之，若受讓之人於受讓之際，已知分
    割契約之事實，其分割契約之效力仍非不得對之發生效力。
    查被上訴人乙○○係基於買賣關係而繼受被上訴人戊○○之
    其中應有部分，被上訴人巳○○係基於買賣關係而繼受其父
    即沈啟明之應有部分；故被上訴人乙○○、巳○○雖非分割
    合約書之當事人，但對上開分割合約書知悉且無反對意思表
    示，自應受其前手與其他共有人所成立分割協議之拘束。
  (三)查：本件兩造多數共有人均同意採用之丙案，其分配位置，
    核與合約書所附共有人使用狀況略圖所載現況使用位置相符
    ，則此方案已遵守合約書第一條所定：「依照各共有人現況
    使用位置分割分配取得」之意旨。又到庭之共有人玄○○、
    被上訴人地○○、宙○○、巳○○、丁○○、癸○○、申○
    ○、子○○均同意採附圖丙案所示方案，而其餘未到庭之共
    有人，於收受本件分割方案圖後，亦未曾具狀表示反對此方
    案，顯見其等均未反對丙案之協議分配方式。至被上訴人戊
    ○○雖反對依照附圖丙案分割，請求將伊土地分到編號Ｃ、
    Ｄ之間云云，然若如其主張之方法，因各該土地上已建有房
    屋且係不能拆除之部分，即違背合約書第一條之約定，其主
    張欲分配位置既非其原現況占有部分，即與契約本意不合，
    自非可採，又其分得之Ｄ1部分，雖面積不大，無法充分利
    用，但日後仍可有與共有人洽商出售，實際上達到其主張「
    若未能分配到Ｃ、Ｄ間，則願就該部分不分配，而以補償分
    割方式」之結果（於本件受理期間，到庭之共有人或未到庭
    之共有人，均未曾表示願多分配現地，同意以金錢補償少分
    得土地之共有人），是如附圖所示分割方案，最符合兩造所
    定分割協議之真意，應屬可採。又依分割合約書略圖所示，
    被上訴人宙○○、被上訴人地○○、視同上訴人亥○○、被
    上訴人宇○○分得土地位置之間，需留有空地當道路，而依
    本院附圖丙案分割，亦留有道路，足夠方便被上訴人地○○
    、宙○○、宇○○、戊○○、視同上訴人亥○○出入，且符
    合分割合約書略圖標示之位置。
　(四)綜上，上訴人主張，兩造之合約書之分配方案，應如丙案所
　　示一節，應屬可採。
  (五)又基於前述三所述當事人恆定及「聲明不影響說」之原則（
    雖實體上權利已移轉他人，但其聲明不必變更，尤其是被告
    方面發生讓與，無須變聲明），原共有人辰○○雖將其應有
    部分讓與並登記予癸○○、申○○、子○○，故編號Ｂ部分
    仍分歸原共有人辰○○之繼承人即承受訴訟人黃○○○、癸
    ○○公同取得，共有人宇○○雖將其應有部分移轉登記與戌
    ○○，編號Ｊ1、J2部分，仍分歸被上訴人宇○○取得，原
    共有人亥○○雖已將其應有部分贈與移轉登記與天○○，編
    號Ｉ部分，仍分歸視同上訴人亥○○、與上訴人天○○、酉
    ○○共同取得，於辰○○死亡前買受其應有部分之癸○○、
    申○○、子○○；買受宇○○應有部分之戌○○，受贈亥○
    ○應有部分之天○○，雖未於判決主文中列為受分配人，依
    民事訴訟法第二百五十四條、第四百零一條第一項規定，仍
    受判決效力所及，併此敘明。
七、從而，上訴人本於分割協議，請求被上訴人協同就系爭土地
    按如主文第二項所示方案，辦理分割登記，為有理由，應予
    准許。原審就此部分為上訴人敗訴之判決，尚有未洽。上訴
    意旨指摘此部分原判決不當，求予廢棄改判，為有理由，應
    由本院將此部分予以廢棄，改判如主文第二項所示。
八、依民事訴訟法第八十條之一規定：「因共有物分割、經界或
    其他性質上類似之事件涉訟，由敗訴當事人負擔訴訟費用顯
    失公平者，法院得酌量情形，命勝訴之當事人負擔其一部」
    ，爰命勝訴之上訴人亦負擔訴訟費用一部，即由兩造按其應
    有部分之比例負擔訴訟費用。
九、本件待證事實已臻明確，兩造其餘攻擊防禦方法及舉證，核
    與本件判決結果不生影響，爰不一一詳為審酌，附此敘明。
十、結論：本件上訴為有理由，依民事訴訟法第四百六十三條、
    第三百八十五條第一項前段、第四百五十條、第七十八條、
    第八十五條第一項前段、第二項，判決如主文。
中　　華　　民　　國　　96　　年　　9　　月　　4　　日
                  民事第二庭   審判長法　官　丁振昌
                                     法　官　李素靖
                                     法　官　吳上康
上為正本係照原本作成。
如對本判決上訴，須於判決送達後20日內向本院提出上訴狀，未
表明上訴理由者，應於上訴後20日內，向本院提出理由書（須附
繕本）。依法應委任律師為訴訟代理人，始得上訴。
中　　華　　民　　國　　96　　年　　9 　　月　　10　　日
                                      書記官  廖文靜
【附記】
民事訴訟法第466條之1：
(1)對於第二審判決上訴，上訴人應委任律師為訴訟代理人。但上
  訴人或其法定代理人具有律師資格者，不在此限。
(2)上訴人之配偶、三親等內之血親、二親等內之姻親，或上訴人
  為法人、中央或地方機關時，其所屬專任人員具有律師資格並
  經法院認為適當者，亦得為第三審訴訟代理人。
民事訴訟法第466條之2：
　上訴人無資力委任訴訟代理人者，得依訴訟救助之規定，聲請
  第三審法院為之選任律師為其訴訟代理人。
